【裁判字號】    99,交聲,480
【裁判日期】    990226
【裁判案由】    交管條例聲異
【裁判全文】
臺灣板橋地方法院交通事件裁定         99年度交聲字第480號
原處分機關  交通部公路總局臺北區監理所蘆洲監理站
異  議  人  甲○○
即受處分人
送達代收人  張雅冠
上列受處分人因違反道路交通管理處罰條例案件，對於交通部公
路總局臺北區監理所蘆洲監理站中華民國95年3 月28日所為之北
監蘆字第裁46－CN0000000 號處分（原舉發通知單號：中華民國
92年3 月17日北縣警交字第CN0000000 號），聲明異議，本院裁
定如下：
    主  文
原處分撤銷。
    理  由
一、原處分意旨以：異議人即受處分人甲○○所有之車號：QXZ
    －579 號輕型機車，於民國（下同）92年3 月3 日10時35分
    許，在臺北縣三重市○○○路處，有「在禁止臨時停車處所
    停車」之違規，為臺北縣政府警察局交通隊警員以照相設備
    拍攝違規採證照片後，依據道路交通管理處罰條例第56條第
    1 項第1 款規定【本院按：上揭條文固有於94年2 月5 日修
    正公布，定自94年9 月1 日施行，惟異議人前述「在禁止臨
    時停車處所停車」此一行為，其應適用條文所定之要件、裁
    罰基準等實體上事項，則均未變更，是本件並無法律修正前
    、後對於違規行為人有利或不利之比較適用問題，附此敘明
    】，92年3 月17日填製臺北縣政府警察局北縣警交字第CN00
    00000 號舉發違反道路交通管理事件通知單（下稱舉發單）
    ，其上記明前開違規時間、地點，違規車輛之車牌號碼：「
    QXZ－579」、車主姓名：「甲○○」【即本件異議人】與違
    規事實，以及應到案日期、處所等事項，且在該舉發單之「
    駕駛人（或行為人）姓名」一欄內清楚填載：「逕行舉發附
    採證照片」文字後，以異議人為被通知人，逕行舉發上開交
    通違規，並向其查得異議人之車籍地址「臺北縣三重市○○
    路○ 段88巷61號4 樓」為舉發單與採證照片等應予送達處所
    。前開交通違規案，經移送原處分機關即交通部公路總局臺
    北區監理所蘆洲監理站，嗣原處分機關認定異議人有如上違
    規事實，復未依限繳納罰鍰或到案辦理，而逾越應到案期限
    60日以上，依前揭規定，95年3 月28日作出北監蘆字第裁46
    －CN0000000 號處分，逕行裁處異議人最高額罰鍰新臺幣（
    下同）1,200 元，並於裁決書內詳細載明：「罰鍰限於95年
    4 月27日前繳納；上開罰鍰逾期不繳納者，自95年4 月28日
    起加倍罰鍰為2,400 元，並限於95年5 月12日前繳納；逾期
    仍不繳納者，依法移送強制執行。」等不利處分之意旨。上
    述交通裁決，經原處分機關向異議人之住所地「臺北縣蘆洲
    市○○路185 巷51號4 樓」為郵務送達，95年3 月31日寄存
    送達於上址所屬之蘆洲空大郵局，嗣98年12月8 日為原處分
    機關以北監蘆三字第29812－04 號移送書，全案移請法務部
    行政執行署板橋行政執行處辦理。
二、聲明異議意旨則稱：異議人收悉行政執行處通知應補繳機車
    違規罰鍰後，對於此一機車違規罰鍰情事已不復記憶；又異
    議人為送達代收人之父，經其請求代予處理本件裁罰事宜，
    嗣代收人向執行處以電話查詢結果，執行處答覆係因異議人
    於92年間有機車違規停車一案為警舉發，有寄罰單，然一直
    無人領取，罰鍰始自600 元累積至2,400 元；因異議人現已
    為重度殘障人士，家無財產，現今依靠蘆洲市公所中低收入
    戶老人生活津貼補助維生，每月尚須付擔房租，生活已至捉
    襟見肘地步，懇請原處分機關能調回原本罰鍰，代收人願代
    替異議人繳清結案等語。
三、經查：
(一)、按違反道路交通管理事件之舉發程序，依違反道路交通管理
    事件統一裁罰基準及處理細則第11條第1 項規定，係為「當
    場舉發」與「逕行舉發」二類；而依法執行交通稽查勤務之
    人員，於舉發行為人有違反道路交通管理處罰條例之情形予
    以逕行舉發時，應依下列法定程序為之：該舉發違反道路交
    通管理事件通知單應按已查明之資料，填註車牌號碼、車輛
    種類、車主姓名及地址，並於通知單上方空白處加註逕行舉
    發之文字後，由舉發機關送達被通知人。次按處理違反道路
    交通管理事件，有關文書送達之程序，依行政程序法之規定
    ；送達由郵政機關送達者，以一般郵遞方式為之，以郵務人
    員為送達人，並準用依民事訴訟法施行法第3 條訂定之郵政
    機關送達訴訟文書實施辦法。是舉發機關填製舉發單逕行舉
    發交通違規，應依行政程序法第72條、第73條之規定，對被
    通知之受處分人住居所、事務所或營業所為郵寄送達或補充
    、留置送達；如有不能向應受送達人之住居所、事務所、營
    業所或就業處所為之，或有於應送達處所不獲會晤應受送達
    人，亦不能將文書付與有辨別事理能力之同居人、受僱人或
    應送達處所之接收郵件人員之情形者，得依該法第74條規定
    為寄存送達；若有該法第78條第1 項各款所示情形之一，舉
    發機關可依申請或依職權為公示送達。準此，有關違反道路
    交通管理事件文書，倘若非已依上揭送達規定，向應受通知
    之受處分人為送達者，則受處分人未能合法收受舉發通知單
    ，自無從認定其已經受有合法通知而逕行裁決。況且，行政
    機關所為公法上有特定相對人之意思表示或意思通知，除法
    律另有特別規定外，其以非對話方式為之者，應以達到相對
    人時生效；所謂「達到」，係指使相對人立於可瞭解之狀態
    為已足（最高行政法院68年度判字第838 號裁判要旨參照）
    。又行政程序法就行政機關所為有特定相對人之書面行政處
    分或行政行為之送達，應依該法第67條至第91條規定為之；
    至該法第110 條第1 項明定：「書面之行政處分自送達相對
    人及已知之利害關係人起；書面以外之行政處分自以其他適
    當方法通知或使其知悉時起，依送達、通知或使知悉之內容
    對其發生效力」。而交通違規行為之舉發，依道路交通管理
    處罰條例第9 條規定，受舉發人於接悉該舉發通知單後15日
    內得不經裁決，逕依同條例第92條第3 項之罰鍰基準，向指
    定處所繳納罰鍰結案，其性質屬於舉發機關所為有特定相對
    人之書面行政處分，甚明，故依前揭規定，該機關應將書面
    （舉發通知單）送達於被舉發之受通知人，或使其達於可瞭
    解該舉發通知單內容之狀態，方可認定該機關業已依法踐行
    舉發程序並發生效力。
(二)、查本件員警舉發異議人甲○○有首開違規事實，觀諸卷附舉
    發單存根聯之「駕駛人（或行為人）姓名」欄內清晰載明：
    「逕行舉發附採證照片」文字（參本院卷第3頁），足悉本
    案交通違規之舉發，係依逕行舉發法定程序所為，易言之，
    依前揭規定，該舉發單自應向應受通知之被舉發人即異議人
    為合法送達，使異議人達於可瞭解該舉發單內容之狀態，其
    舉發程序方屬適法。其次，本件異議人於受舉發時，經警查
    得其車籍所在地為「臺北縣三重市○○路○ 段88巷61號4 樓
    」，且參諸舉發單存根聯所載本件應到案處所與認定本案之
    處罰機關為原處分機關【本院按：舉發單原記載為「板橋監
    理站」，而於92年3 月31日，因公路監理業務規劃，設立交
    通部公路總局臺北區監理所蘆洲監理站（即原處分機關），
    以辦理臺北縣三重市、蘆洲市等鄉鎮市之機車、駕駛人及交
    通違規裁罰業務（參本院卷第15頁所附之蘆洲監理站查詢網
    頁資料1 份）】等事項，足以知悉本案經臺北縣政府警察局
    交通隊警員製單舉發前開違規，係依其查得異議人駕籍地即
    「臺北縣三重市○○路○ 段88巷61號4 樓」認定為應予送達
    通知之處所，無訛。
(三)、然而，異議人於89年5 月23日有向該管戶政機關辦理自「臺
    北縣三重市○○路○ 段88巷61號4 樓」一址遷出之登記事項
    ；又於91年7 月4 日，再向該管戶政機關申辦自「臺北縣三
    重市○○○路117 巷38弄5 號」遷出之登記等情節，有本院
    99年3 月1 日查得異議人之法務部戶役政連結作業系統個人
    基本資料表、遷徙紀錄資料表各1 件在卷足考（參本院卷第
    13至14頁），堪認異議人於為警填單逕行舉發旨開違規時，
    經舉發員警查知應予送達通知之「臺北縣三重市○○路○ 段
    88巷61號4 樓」地址，已與異議人受通知時之設籍住所地，
    兩者有所歧異。再，前述「臺北縣三重市○○路○ 段88巷61
    號4 樓」是否確為異議人受舉發時之實際居住地，同屬不明
    ；且綜觀全案既存卷證，亦無充足證據供為本院詳細審認舉
    發機關是否有依法定程序以為送達，而踐行本件違規逕行舉
    發法定程式，準此，自難遽認異議人確已受有合法送達，即
    無從據以起算異議人法定救濟期間之時點。是以，原處分機
    關認定異議人有首開違反道路交通管理處罰條例第56條第1
    項第1 款規定之行為，且其未依限到案辦理而逾越應到案期
    限60日以上，逕行裁處最高額罰鍰1,200 元，尚屬速斷。
(四)、綜前所論，本件員警舉發異議人如上違規行為，而異議人是
    否確已受有合法送達一節，原處分機關均未能舉出實質事證
    ，以充足其對於主管交通違規裁罰事項所負之相當證明責任
    ，則本件違規逕行舉發程序是否適法，容屬有疑。從而，原
    處分機關既未能證明上揭舉發單業已踐行合法送達程式，使
    異議人可瞭解該罰鍰處分之內容，並據此起算其法定救濟期
    間之時點，此一事項復攸關首揭交通違規事實逕行舉發程序
    之完備與否，暨如何認定異議人有逾越應到案期限60日以上
    情事，而逕予裁決，其裁罰程序是否合法，自均有再行調查
    究明之必要。惟原處分機關未及詳察，遽認異議人有旨開違
    規行為，且逾越應到案日期60日以上皆未自行繳納罰鍰或到
    案辦理，逕行裁處最高額罰鍰1,200 元，仍非妥適。異議人
    雖未陳明如上情由，惟原處分機關所為裁決，既有如上重大
    且明顯之疵議，即難予維持，應由本院將原處分撤銷，發回
    原處分機關另為適法處理。
據上論斷，應依道路交通案件處理辦法第20條，裁定如主文。
中    華    民    國    99    年    2     月    26    日
                        交通法庭法  官  黎錦福
上列正本證明與原本無異。
如不服本裁定，應於裁定送達後5 日內敘明抗告理由，向本院提
出抗告狀。
                                書記官  蔡麗春
中    華    民    國    99    年    2     月    26    日

司法院資訊處製作；財團法人民間司法改革基金會備份。
